ACORDAO-COMPLETO-2530258

ACÓRDÃO 1901/2022 ATA 12/2022 - SEGUNDA CÂMARA

VISTOS, relatados e discutidos estes autos em que se analisa a concessão de aposentadoria deferida pelo Instituto Nacional de Pesquisas Espaciais a ex-servidor daquela entidade.   
ACORDAM os Ministros do Tribunal de Contas da União, reunidos em Sessão da 2ª Câmara, ante as razões expostas pelo Relator, e com fulcro nos incisos III e IX do art. 71 da Constituição Federal e nos arts. 1º, inciso V, e 39, inciso II, da Lei 8.443/1992, c/c o art. 259, inciso II, do Regimento Interno/TCU, em considerar legal a concessão de aposentadoria em favor do Sr. José Geraldo Castorino, conferindo registro ao respectivo ato.

Concessão de aposentadoria deferida pelo extinto Ministério da Ciência, Tecnologia, Inovações e Comunicações a ex-servidor daquele órgão

Segunda Câmara

Instituto Nacional de Pesquisas Espaciais.

3. Interessado: José Geraldo Castorino (XXX.672.098-XX).

13.1. Ministros presentes: Bruno Dantas (Presidente), Augusto Nardes e Antonio Anastasia.
13.2. Ministro-Substituto convocado: Marcos Bemquerer Costa (Relator).

MARCOS BEMQUERER

Adoto como Relatório, com os pertinentes ajustes de forma, excerto da instrução lançada pela Secretaria de Fiscalização de Integridade de Atos e Pagamentos de Pessoal e de Benefícios Sociais - Sefip, por meio da qual a concessão de aposentadoria objeto destes autos foi analisada e cujo encaminhamento contou com a anuência do escalão dirigente daquela unidade especializada e do MP/TCU, representado pelo Procurador Júlio Marcelo de Oliveira (peças 5/7) : 
"Exame das Constatações
Ato: 120259/2020 - Inicial - Interessado: JOSE GERALDO CASTORINO - CPF: XXX.672.098-XX
9.1. Parecer do Controle Interno: considerar o ato Legal.
9.2. Constatações e análises: 
9.2.1. Ato e-Pessoal em substituição a ato Sisac devolvido de acordo com comunicado da presidência do TCU. Data de encaminhamento do ato Sisac ao TCU: 27/05/2019
a. Justificativa do Gestor de Pessoal: Não há. Verificação efetuada no âmbito do TCU.
b. Análise do Controle Interno:  Não há. Verificação efetuada no âmbito do TCU.
c. Análise da Equipe Técnica: Legal
Ato em substituição a ato SISAC devolvido com entrada original no TCU na data de 27/5/2019.
9.2.2. Houve o registro de pelo menos uma rubrica com 'Denominação para análise pelo TCU = Decisão judicial (16171 - DECISAO JUDICIAL TRANS JUG APO (Decisão judicial - Outros) - R$ 8,61) '.
a. Justificativa do Gestor de Pessoal: Não há. Verificação efetuada no âmbito do TCU.
b. Análise do Controle Interno:  Não há. Verificação efetuada no âmbito do TCU.
c. Análise da Equipe Técnica: Ilegal
Trata-se de parcela remuneratória paga com base em decisão judicial transitada em julgado (trânsito em julgado em 17/9/2008) proferida no âmbito do Mandado de Segurança 94.401505-9 que tramitou na 2ª Vara Federal de São José dos Campos, onde o Sindicato dos Servidores Públicos Federais na Área de Ciência obteve decisão judicial favorável aos seus filiado no sentido de manter o pagamento da Gratificação Especial, também conhecida como 14º Salário, que tratou o Decreto 89.253/1983.
Em sua decisão, que consta anexada ao ato, o Poder Judiciário deu provimento ao pedido do citado Sindicato concedendo a segurança para que a autoridade impetrada se abstenha de retirar da folha de pagamentos a rubrica referente à Gratificação Especial, também denominada 14º Salário, atinente aos servidores representados pelo impetrante, que recebiam a mencionada gratificação antes do advento do Decreto-lei 2.100/83 e Decreto 89.253/89.
Acerca do tema '14º Salário', este Tribunal adotou a tese de que, após a promulgação da Lei 8.112/1990, que institui o Regime Jurídico Único, não se admite a transposição dos benefícios e vantagens de natureza trabalhista incompatíveis com o regime estatutário, no qual os interessados ingressaram por força do art. 243 daquele diploma, conforme fixado no verbete 241 da Súmula da Jurisprudência desta Corte:
'As vantagens e gratificações incompatíveis com o Regime Jurídico Único, instituído pela Lei nº 8.112, de 11/12/1990, não se incorporam aos proventos nem à remuneração de servidor cujo emprego, regido até então pela legislação trabalhista, foi transformado em cargo público por força do art. 243 do citado diploma legal.'
Com fulcro nesse entendimento,.
Em situações semelhantes, quando se detecta nos proventos pagamento de parcelas tidas por irregulares pelo TCU, mas protegidas pelo manto da coisa julgada originada de decisão judicial favorável ao interessado, este Tribunal aprecia o mérito da concessão de aposentadoria, podendo considerá-la ilegal e recusar registro ao ato, sem expedir comando ao órgão de origem para que se abstenha de realizar pagamentos decorrentes dos atos impugnados.
É evidente que não cabe ao TCU discutir ou desconstituir decisões judiciais transitadas ou não em julgado. Não pode o TCU negar a força da decisão judicial, por discordar de seus fundamentos e, muito menos, determinar o descumprimento da sentença, ainda que flagrantemente ilegal, injusta e incorreta.
Todavia, a existência de decisão judicial ou administrativa contrária ao entendimento do TCU não impede a apreciação do ato para fins de registro. Em apreciação de atos de pessoal, o [Tribunal] pode manifestar entendimento diferente do declarado por outras instâncias do Poder Judiciário ou da Administração Pública, inclusive mediante o julgamento pela ilegalidade dos atos de aposentadoria amparados por decisão judicial.
O TCU exerce a sua jurisdição independentemente das demais instâncias. O Tribunal possui competências próprias e privativas, estatuídas pela Constituição Federal e pela sua Lei Orgânica, inexistindo vinculação entre o processo [desta Corte de Contas] e outro versando sobre idêntica matéria no âmbito do Poder Judiciário ou da Administração Pública.
Portanto, o [Tribunal] pode promover apreciação de mérito pela ilegalidade de ato de pessoal, em posição contrária ao decidido pelo Poder Judiciário. Todavia, respeitando a instância judicial, não serão propostas por esta Unidade Técnica determinações para a supressão da parcela incorporada com amparo em decisão judicial transitada em julgado, como é o caso concreto.
9.3. O quadro resumo de ocorrências e, quando for o caso, o detalhamento da norma legal e da jurisprudência para as inconsistências acima elencadas encontra-se no anexo II dessa instrução. 
 (...) 
CONCLUSÃO
A abrangência e a profundidade das verificações levadas a efeito fundamentam convicção de que o ato 120259/2020 pode ser apreciado pela ilegalidade, em razão das irregularidades apontadas no item Exame das Constatações desta instrução, que representam afronta à legislação e à jurisprudência de referência
PROPOSTA DE ENCAMINHAMENTO
Ante o exposto, com fundamento no art. 71, inciso III, da Constituição Federal, no art. 1º, inciso V, e art. 39, incisos I e II, da Lei 8.443/1992, no art. 260 do Regimento Interno/TCU, propõe-se: 
9.4. considerar ILEGAL e recusar registro do ato de Aposentadoria de JOSE GERALDO CASTORINO do quadro de pessoal do Ministério da Ciência, Tecnologia, Inovações e Comunicações (Extinto) , com base nos arts. 71, inciso III, da Constituição Federal, 1º, inciso V, e 39, inciso II, da Lei 8.443/1992 e 260, § 1º, do Regimento Interno/TCU;
9.5. Com fulcro no art. 262, caput, do Regimento Interno/TCU deste Tribunal, determinar ao Ministério da Ciência, Tecnologia, Inovações e Comunicações (Extinto) que: 
9.5.1. dê ciência, no prazo de quinze dias, contados da notificação, do inteiro teor desta deliberação ao interessado, alertando-o de que o efeito suspensivo proveniente da interposição de eventuais recursos junto ao TCU não o exime da devolução dos valores percebidos indevidamente, caso o recurso não seja provido;
9.5.2. no prazo de trinta dias, contados da ciência da decisão, envie a este Tribunal documentos comprobatórios de que o interessado cujo ato foi impugnado está ciente do julgamento desta [Corte de Contas]."
	É o Relatório.

não há.

Procurador Júlio Marcelo de Oliveira.

PESSOAL. APOSENTADORIA. PARCELA DECORRENTE DO REGIME CELETISTA. DEFERIMENTO A EX-SERVIDOR ENQUADRADO NO REGIME ESTATUTÁRIO. ENUNCIADO 241 DA SÚMULA DA JURISPRUDÊNCIA DESTA CORTE. DECISÃO JUDICIAL TRANSITADA EM JULGADO. VALOR INSIGNIFICANTE DA RUBRICA IRREGULARMENTE INCLUÍDA NO ATO. LEGALIDADE DA CONCESSÃO, EM CARÁTER EXCEPCIONAL, COM REGISTRO DO CORRESPONDENTE ATO, EM OBSERVÂNCIA AOS PRINCÍPIOS DA RAZOABILIDADE, DA EFICIÊNCIA E DA ECONOMICIDADE.

APOSENTADORIA (APOS)

Secretaria de Fiscalização de Integridade de Atos e Pagamentos de Pessoal e de Benefícios Sociais - Sefip.

Em apreciação o ato de aposentadoria deferida pelo Instituto Nacional de Pesquisas Espaciais em favor do Sr. José Geraldo Castorino, que ocupou o cargo de Assistente em Ciência e Tecnologia 3 naquela entidade.  
2. 	A concessão em análise ocorreu na modalidade voluntária, com proventos integrais, calculados com base na última remuneração do cargo em que se deu a inativação, nos termos do art. 3º da Emenda Constitucional - EC 47/2005.
3. 	As informações constantes do processo indicam que o interessado implementou os requisitos para se inativar, uma vez que tinha idade, tempo de contribuição, de serviço público, de carreira e de cargo requeridos pelo fundamento concessório.
4. 	Submetido o ato a críticas automatizadas, a Secretaria de Fiscalização de Integridade de Atos e Pagamentos de Pessoal e de Benefícios Sociais - Sefip constatou a inclusão nos proventos do inativo da parcela decorrente de decisão judicial transitada em julgado (Mandado de Segurança 94.401505-9, 2ª Vara Federal de São José dos Campos, peça 3, pp. 32/37) referente ao pagamento da Gratificação Especial, também conhecida como 14º Salário, que tratou o Decreto 89.253/1983. 
5. 	De acordo com o parecer da Sefip, a indigitada parcela remuneratória, mesmo que paga em decorrência de decisão judicial transitada em julgado, é indevida, uma vez que o pagamento de vantagens e gratificações de natureza pessoal ao servidor, que antes era celetista, mas que foi enquadrado no regime estatutário, somente é possível quando essas parcelas estiverem expressamente previstas nas normas aplicáveis à remuneração dos ocupantes de cargos públicos. 
6. 	Em vista dessa inconsistência, os pareceres exarados nos autos pela Sefip (peças 5 e 6) e pelo Ministério Público junto ao TCU (peça 7) são convergentes no sentido da ilegalidade do ato e de sua negativa de registro, proposta que, desde logo, acolho integralmente. 
7.	Acerca do tema "14º Salário", adotou-se a tese de que, após a promulgação da Lei 8.112/1990, que instituiu o Regime Jurídico Único, não se admite a transposição dos benefícios e vantagens de natureza trabalhista incompatíveis com o regime estatutário, no qual os interessados ingressaram por força do art. 243 daquele diploma, conforme fixado no verbete 241 da Súmula da Jurisprudência desta Corte:
"As vantagens e gratificações incompatíveis com o Regime Jurídico Único, instituído pela Lei nº 8.112, de 11/12/1990, não se incorporam aos proventos nem à remuneração de servidor cujo emprego, regido até então pela legislação trabalhista, foi transformado em cargo público por força do art. 243 do citado diploma legal."
8. 	Com fulcro nesse entendimento, de fato, é indevido o pagamento de vantagens e gratificações de natureza pessoal ao servidor, que antes era celetista, mas que foi enquadrado no regime estatutário, quando essas parcelas não estiverem previstas nas normas aplicáveis à remuneração dos ocupantes de cargos públicos. 
9.	Em situações semelhantes, quando se detecta nos proventos pagamento de parcelas tidas por irregulares pelo TCU, mas protegidas pelo manto da coisa julgada originada de decisão judicial favorável ao interessado, este Tribunal aprecia o mérito da concessão de aposentadoria, podendo considerá-la ilegal e recusar registro ao ato, sem expedir comando ao órgão de origem para que se abstenha de realizar pagamentos decorrentes dos atos impugnados. Nesse sentido, trago à baila trecho do Voto que impulsionou o Acórdão 2154/2021-TCU-Segunda Câmara, relator Ministro Augusto Nardes:
"O presente processo trata de atos de concessão de aposentadoria de (...) , ex-servidores do Instituto Nacional de Pesquisas Espaciais (INPE) .
 (...) 
3. De fato, em que pese ser indevida a percepção da parcela "DEP. JUIZO DEC. JUC. 14ª APOSEN" pelos interessados (...) , por se tratar de rubrica oriunda do regime celetista e incompatível com o regime estatutário, a referida parcela foi considerada legal em ação judicial que transitou em julgado.
4. No âmbito desta Corte de Contas, há jurisprudência relacionada a casos semelhantes. No voto que fundamentou o Acórdão 9416/2016-TCU-Segunda Câmara, o ministro relator Vital do Rêgo assevera:
"Assim, pode o TCU promover apreciação de mérito pela ilegalidade de ato de pessoal, em posição contrária ao decidido pelo Poder Judiciário, sem, contudo, determinar a suspensão do pagamento, na medida em que a concessão se encontra protegida por decisão judicial transitada em julgado."
5. Portanto, embora os requisitos exigidos pelo TCU para reconhecer tais atos como legais não tenham sido atendidos, a existência de medida judicial transitada em julgado que determina tal reconhecimento impede que se cessem os pagamentos aos ex-servidores. À vista disso, estes atos devem ser considerados ilegais, sem cessação dos pagamentos.
10.	 Caso não se tratasse de parcela de valor tão reduzido - R$ 8,61 -, tenderia a acolher a proposta de encaminhamento unânime da unidade especializada e do MP/TCU. 
11.	Nada obstante, em situações semelhantes tenho acompanhado o entendimento do Tribunal, adotado nos Acórdãos 9.438 e 11.246, ambos de 2021, da Primeira Câmara (Relator Ministro Jorge Oliveira) , na linha de que "o valor insignificante de parcela incluída irregularmente em ato de concessão de aposentadoria ou pensão pode ensejar em caráter excepcional o julgamento pela legalidade do ato, com o devido registro, em observância aos princípios da razoabilidade, da eficiência e da economicidade, desde que adotada medida para a regularização financeira da falha". 
12.	Conferi essa mesma orientação ao relatar os processos referentes aos Acórdãos 12.458/2021, 12.459/2021, 459/2022 e 470/2022, todos da Segunda Câmara.
13.	A diferença dos casos tratados nos precedentes mencionados é que não havia decisão judicial passada em julgado sufragando o pagamento tido por irregular pelo TCU.
14.	Nestes autos, dada a existência de decisão judicial transitada em julgado em 17/9/2008, como apontado pela Sefip, deve-se considerar legal a concessão de aposentadoria em favor do Sr. José Geraldo Castorino, com o registro do correspondente ato, sem a emissão de determinação da adoção de medidas com vistas à cessação do pagamento indevido, em deferência ao instituto da coisa julgada.
15. 	Por fim, esclareço que o ato em questão deu entrada nesta Corte de Contas em 2019, não se aplicando a sistemática definida pelo Plenário, mediante o Acórdão 122/2021 (Relator Ministro Walton Alencar Rodrigues) , na linha de observar o Recurso Extraordinário 636.553, em que foi fixado prazo de cinco anos para que o TCU registre os atos de concessão inicial de aposentadoria, reforma ou pensão, após o qual serão considerados "tacitamente registrados", podendo posteriormente o ato que contenha alguma ilegalidade ser submetido ao procedimento de revisão de ofício, com base no art. 54 da Lei 9.784/1999 c/c o art. 260, § 2º, do Regimento Interno/TCU. 
	Ante o exposto, voto por que seja adotada a deliberação que ora submeto a este Colegiado.
TCU, Sala das Sessões, em 26 de abril de 2022.
MARCOS BEMQUERER COSTA
Relator